【裁判字號】    89,訴,1662
【裁判日期】    900327
【裁判案由】    遷讓房屋
【裁判全文】
臺灣板橋地方法院民事判決   八十九年度訴字第一六六二號
    原      告  台北縣警察局
    法定代理人  劉勤章
    訴訟代理人  蘇清文律師
    被      告  甲○○            住台北縣樹林市○○街八八號
    訴訟代理人  陳信宏律師
    複代理人    舒正本律師
右當事人間請求遷讓房屋等事件，本院判決如左：
    主      文
被告應自坐落台北縣樹林鎮○○段五六二地號土地上建築物，即門牌號碼台北縣樹林
鎮○○街八十八號屋屋全棟如附圖所示第一層面積八四．二五平方公尺、第二層面積
八十．一六平方公尺、屋頂突出物面積七．五二平方公尺之房屋及頂樓加蓋鐵雨遮遷
出，將上開房屋拆除，將其坐落土地返還原告。
被告應自民國九十年二月一日起至返還土地之日止，按月給付原告新台幣肆仟壹佰柒
拾元。
原告其餘之訴駁回。
訴訟費用由被告負擔。
本判決第一項於原告以新台幣壹佰貳拾萬元為被告供擔保後得假執行。但被告如於假
執行程序實施前，以新台幣佰拾貳萬柒仟捌佰柒拾伍元預供擔保得免為假執行。
    事      實
甲、原告方面：
  一、聲明﹕
      壹、先位聲明：求為判決﹕
      （一）被告應自坐落台北縣樹林鎮○○段五六二地號土地上建物，即門牌號碼
            台北縣樹林鎮○○街八十八號房屋全棟如附圖所示第一層面積八  四．
            二五平方公尺、第二層面積八十．一六平方公尺、屋頂突出物面積七．
            五二平方公尺之房屋及頂樓加蓋鐵雨遮（如相片所示）內遷出，將上開
            房屋拆除，將其坐落土地返還原告。
      （二）被告應給付原告新台幣（下同）三十四萬四千八百八十八元及自起訴狀
            繕本送達被告之翌日起至返還土地之日止，按月給付原告六千九百五十
            一元。
    （三）訴訟費用由被告負擔。
      （四）第一項請求願供擔保請准宣告假執行
      貳、備位聲明：求為判決﹕
      （一）被告應將坐落於台北縣樹林鎮○○段五六二地號土地上建物，即門牌號
            碼台北縣樹林鎮○○街八十八號房屋全棟如附圖第一層面積八四．二五
            平方公尺第二層面積八十．一六平方公尺屋頂突出物面積七．五二
            平方公尺之房屋及頂樓加蓋鐵雨遮（如相片所示）內遷出，並將上開房
            屋返還原告。
      （二）訴訟費由被告負擔。
      （三）願供擔保請准宣告假執行。
  二、陳述：
      壹、先位之訴部分：
      （一）緣原告管理坐落樹林鎮○○段五六二地號土地及其上之建物，即門牌號
            碼：台北縣樹林鎮○○街八十八號，被告甲○○於原告機關任職期間借
            予居住之勤務宿舍，被告於民國（下同）七十年離職，使用借貸之目的
            已達成，被告應將前開房屋於返還原告。然渠離職不但未交還宿舍，竟
            將原宿舍拆除改建，原告所轄樹林分局業已通知終止使用借貸契約，請
            求返還房屋，但原告原有宿舍，已遭拆除致被告無正當權源占用系爭土
            地，經原告多次請求返還，皆置之不理，此有律師信函影本乙份可憑。
    （二）按民法第四百七十條規定：「借用人應於契約所定期限屆滿時，返還借
            用物，未定期限者，應於依借貸之目的使用完畢時返還之。但經過相當
            時期，可推定借用人已使用完畢者，貸與人亦得為返還之請求。」；次
            按民法第七百六十七條規定：「所有人對於無權占有或侵奪所有物者，
            得請求返還之。對於妨害其所有權者，得請求除去之。有妨害其所有權
            之虞者，得請求防止之﹂。被告使用借貸之目的於渠等退休或離職時已
            達成，已使用完畢，本應返還原告管理之宿舍，惟渠等竟將宿舍拆除改
            建，無權占有系爭土地，原告自得依上開規定請求被告拆屋還地。
      （三）再依據行政院領佈之事務管理規則第二百五十六條：「宿舍借用人不得
            將宿舍（出）分租、轉借、調換、轉讓、增建、改建、經營商業或作其
            他用途。事務管理單位查明有前項情事之一者，除依第二百五十九條規
            定處理外，嗣後該職員在本機關不得再請借宿舍。」被告竟於七十六年
            間將原配住勤務宿舍拆除改建新屋（如卷附相片），原告則於七十六年
            七月二十七日以北警人字第八五五九號令將被告記過乙次處分，並因原
            宿舍滅失而終止借用契約，口頭催告返還基地，均未獲回應，原告於九
            十年二月一日開庭期日，再以口頭終止，被告訴訟代理人亦表明已收到
            終止借用之意思表示，爰依法同規則第二百五十九條規定，再終止借用
            契約，請求被告拆除渠所建房屋，並返還基地如先位訴之聲明。
    （四）再按無權占有他人之土地，可獲得相當於租金之利益，為社會通常之觀
            念，最高法院六十一年度台上字第一六九五號著有判例。查被告等無合
            法權源，不付任何代價而使用原告所有之系爭房屋，致原告受有損害，
            原告自得依不當得利法則，請求自契約終止日即八十三年八月十二日起
            至返還土地之日止，返還所受相當於租金之不當得利。
       對被告答辯之陳述﹕
            警察機關只有首長宿舍、單身宿舍及職務宿舍或勤務宿舍，從未有眷屬
            宿舍之設置。因此，系爭宿舍為原告所屬樹林分局勤務宿舍或職務宿舍
          ，而非眷屬宿舍，無所謂事務管理規則﹕「於七十二年四月二十九日修
            正前公教人員配住而於修正後退休之人員，亦准予續住至宿舍處理為止
            」之適用，因該款之適用必須係眷屬宿舍為前提。
      貳、備位之訴部分：
          被告訴訟代理人主張被告所建房屋，係增建而非改建，所有權為原告所有
          ，願續住至宿舍處理為止返還房屋，如  鈞院審理結果系爭房屋為原告所
          有，原告亦依事務管理規則第二百五十六條及第二百五十九條規定終止借
          用契約，請求返還系爭房屋，因此，追加備位訴之聲明，如訴之聲明欄。
乙、被告方面：
  一、聲明﹕求為判決﹕
            （一）駁回原告之訴及其假執行之聲請。
            （二）如受不利之判決，願供擔保請准免予假執行。
  二、陳述﹕
      壹、先位之訴部分：
      （一）查原告以被告將系爭房屋拆除違反事務管理規則第二百五十六條，援同
            規則第二百五十九條終止借用契約；並以警察機關只有首長、單身、勤
            務舍，從未有眷屬宿舍之設置，系爭宿舍應為原告所屬樹林分局勤務宿
            舍，非眷屬宿舍，自無事務管理規則七十二年四月二十九日修正前公教
            人員配住而於修正後退休人員准予續住至宿舍處理為止之適用。
      （二）經查原告顯有誤會：
            (一)查系爭座落於樹林鎮○○街八十八號房屋，原係由警民協會募捐興建
              ，由原告機關分配予員警使用，嗣警民協會裁撤，該房屋年久失修，
              因此雖向原告機關請求發給修繕費用，惟以無經費預算而作罷，被告
              為求安生立命而予擴建，然原告機關在發現被告擴建後，曾以七十六
              年七月二十七日北警人字第八五五九號令記過乙次處分被告，當時並
              未認定係拆除重建，因此該房屋仍由三峽分局〈嗣移交樹林分局〉冊
              列管理，更未以被告違反事務管理規則第二百五十六條改建為由，要
              求終止借貸關係，請求被告遷讓或拆除房屋，因而被告在嗣後之十餘
              年來，為安全或美觀或舒適，不惜花費在系爭房屋之建構上，茲原告
              突以在訴訟中以口頭要求依事務管理規則第二百五十九條規定要求終
              止借貸關係，核與最高法院五十六年台上字第一七０八號判例所指違
              反誠信原則情形相符，當否准其請。
            (二)退步言之，以原告先位之訴主張被告係拆除重建，依違反事務管理規
              則第二百五十六條規定之改建，以同規則第二百五十九條規定終止借
              用契約。惟以事務管理規則第二百五十九條所規定之法律效果係責令
              搬遷，亦非如原告先位聲明之拆除房屋後交還土地之情形；又如係改
              建，則系爭房屋為獨立之所有權客體，原告並無任何要求被告拆除系
              爭房屋之權源。
            (三)『眷屬宿舍』之規定，早在七十二年四月二十九日事務管理規則修正
              前即存在，此由被告所提證物三之行政院人事行政局七十四年五月十
              八日台七四人政肆字第一四九二七號函第三項中：『於事務管理規則
              修正前配住，於修正後退休之人員，其所配住宿舍係修正前規則所定
              之眷屬宿舍，亦准予續住至宿舍處理為止』，因此不能以在七十二年
              四月二十九日修正後事務管理規則無眷屬宿舍，即謂系爭房屋係勤務
              宿舍，無前揭人事行政局之函示適用餘地。
      貳、備位之訴部分：
      （一）以系爭房屋老舊不堪被告為求安生立命下，自行出資在既有結構下加強
            建築，並非拆除改建，如原告非以不正方法逼令被告搬遷或拆除者，被
            告願按通常使用宿舍習慣使用至處理為止。
      （二）且按  鈞院至現場履勘結果，除一樓係原來基礎補強建築外，其餘一樓
            後方、二樓及三樓陽台部分均係被告斥資興建，縱原告主張被告違反事
            務管理規則第二百五十六條增建規定，援同規則第二百五十九條規定終
            止借用契約者，僅能責令搬遷一樓部分而已，當無權要求屬於被告所有
            之一樓後方加建、二樓及三樓陽台部分房屋返還原告，且此部分係屬訴
            之追加，被告並不同意。
      （三）再退步言之，如原告所請有理由者，以被告在七十六年間即違反事務管
            理規則增建情形，原告應即要求終止借用契約責令搬遷，被告亦不會在
            日後十餘年間斥資無數於系爭房屋，金額甚至可以至重購程度，茲在十
            餘年後原告仍執被告在七十六年間因改建受處分之相同理由，要求被告
            遷讓房屋，當有最高法院五十六年台上字第一七０八號判例所指違反誠
            信原則情形。
  三、證據﹕提出﹕人事令、不起訴處分書、人事行政局函示、行政院函示等件影本
            為證，並聲請向三峽分局函查系爭房屋在七十六年七月被告受處分前後
            之管理情形。
    理      由
甲、程序方面：
    按「訴狀送達後，原告不得將原訴變更或追加他訴。但有下列各款情形之一者，
    不在此限：七、不甚礙被告之防禦及訴訟之終結者…。」民事訴訟法第二百五十
    五條第一項第七款定有明文。查原告於訴狀送達被告後追加備位訴之聲明，經核
    鎮不甚礙被告之防禦及訴訟之終結，依前揭規定，應予准許。又原告雖於八十九
    年十二月二十二日具狀更正訴之聲明如聲明欄一所示，惟僅係詳細記明起訴請求
    之第一項訴之聲明，而非訴之追加，被告雖為不同意之表示，容有誤會，合先敘
    明。
乙、兩造爭執要旨﹕
一、本件原告主張：渠管理坐落樹林鎮○○段五六二地號土地及其上之建物，即門牌
    號碼：台北縣樹林鎮○○街八十八號，被告甲○○於原告機關任職期間借予居住
    之勤務宿舍，被告於七十年離職，使用借貸之目於斯時已達成，已使用完畢，本
    應返還原告管理之宿舍，惟渠等竟將宿舍拆除改建，無權占有系爭土地，原告自
    得依民法第四百七十條、第七百六十七條規定請求被告拆屋還地。另渠亦得依行
    政院領佈之事務管理規則第二五六條規定於九十年二月一日言詞辯論期日，以口
    頭終止借用契約，被告訴訟代理人亦表明已收到終止借用之意思表示，爰依法同
    規則第二五九規定，請求被告拆除渠所建房屋，並返還基地及給付相當於租金之
    不當得利如先位訴之聲明。再者，若被告所建房屋，係增建而非改建，所有權為
    渠所有，渠告亦依事務管理規則第二百五十六條及第二百五十九條規定終止借用
    契約，請求返還系爭房屋，因此追加備位訴之聲明，如訴之聲明欄所示等語。
二、被告則以：該宿舍之性質為眷屬宿舍，依行政院人事行政局七十四年五月十八日
    台七四人政肆字第一四九二七號函第三項中：『於事務管理規則修正前配住，於
    修正後退休之人員，其所配住宿舍係修正前規則所定之眷屬宿舍，亦准予續住至
    宿舍處理為止』，故被告有權使用至宿舍處理為止，且被告擴建宿舍後，原告機
    曾以七十六年七月二十七日北警人字第八五五九號令記過乙次處分被告，當時並
    未認定係拆除重建，嗣移交樹林分局冊列管理後，更未以被告違反事務管理規則
    第二百五十六條改建為由，要求終止借貸關係，請求被告遷讓或拆除房屋，因而
    被告在嗣後之十餘年來，為安全或美觀或舒適，不惜花費在系爭房屋之建構上，
    茲原告突以在訴訟中以口頭要求依事務管理規則第二百五十九條規定要求終止借
    貸關係，核與最高法院五十六年台上字第一七０八號判例所指違反誠信原則情形
    相符，當否准其請。退步言之，以原告先位之訴主張被告係拆除重建，依違反事
    務管理規則第二百五十六條規定之改建，以同規則第二百五十九條規定終止借用
    契約。惟以事務管理規則第二百五十九條所規定之法律效果係責令搬遷，亦非如
    原告先位聲明之拆除房屋後交還土地之情形；又如係改建，則系爭房屋為獨立之
    所有權客體，原告並無任何要求被告拆除系爭房屋之權源等語置辯。
丙、得心證之理由：
一、本件原告主張﹕原坐落樹林鎮○○段五六二地號土地上之建物，即門牌號碼：為
    台北縣樹林鎮○○街八十八號，係由渠管理之勤務宿舍，被告於原告機關任職期
    間借用一節，已據原告提出土地登記簿謄本可參，復為被告所不否認，堪信為真
    實。原告另主張﹕被告於七十六年間將原配住勤務宿舍拆除改建如卷附相片所示
    之二層樓建築一節，亦據原告提出該房屋現況照片可參，並經本院於八十九年十
    一月十三日會同台北縣樹林地政事務所測量人員至現場履勘並實施測量，此有本
    法院勘驗筆錄及該所八十九年十一月二十日北縣樹地字第一六二五八號函所附複
    丈成果圖在卷可稽，被告於本院八十九年十月十二日言詞辯論期日時亦直陳﹕「
    房子是四十八年建的瓦房，我陸續有在整修，七十六年娶媳婦有再翻修」等情不
    諱，衡情被告目前所占用二層樓建築之結構與瓦房應不相同，被告於興建前應先
    拆除瓦房始能興建，是被告所辯﹕僅是係整修未予改建云云，委無可採，是原告
    此部分主張亦為真正。
二、按行政院為統一各機關之事務管理，提高行政效率，特訂定事務管理規則，其中
    第九編就宿舍管理著有規定，查原告為行政院所屬機關，就宿舍之使用、管理自
    應適用上開規定，合先敘明。再按台灣省曾依據事務管理規則第九編宿舍管理定
    訂定「台灣省警察人員宿舍管理實施要點」，自八十七年二月十二日起適用，第
    十四點前段明定﹕「借用人已非在警察機關服務者，除於七十二年四月二十九日
    事務管理規則修正前經合法配住之退休人員另依規定辦理外，原宿舍應於三個月
    內遷出。」，查本條係規定非於七十二年四月二十九日事務管理規則修正前經合
    法配住之退休人員，應於三個月內遷出所借用之宿舍，至合於上開規定人員，准
    予續住至宿舍處理為止，但其使用宿舍仍應遵守事務管理規則第九編之相關規定
    ，而非謂使用人得任意使用宿舍，不受相關規定之拘束，此為理之所當然。次按
    「所有人對於無權占有其所有物者，得請求返還之」，民法第七百六十七條前段
    定有明文，又「宿舍借用人不得將宿舍（出）分租、轉借、調換、轉讓、增建、
    改建、經營商業或作其他用途。事務管理單位查明有前項情事之一者，除依第二
    百五十九條規定處理外，嗣後該職員在本機關不得再請借宿舍。」、「宿舍借用
    人違反本編有關規定者，應即終止借用契約，並責令搬遷。」事務管理規則第二
    百五十六條、第二百五十九條亦分別著有規定。查被告為上揭宿舍之借用人，並
    將宿舍改建之事實，已如前述，被告改建系爭房屋，自已取得系爭房屋之所有權
    。再查原告基於管理機關之地位，於九十年二月一日言詞辯論期日，當庭以口頭
    終止借用宿舍契約，被告訴訟代理人亦表明已收到終止借用之意思表示在案，而
    爰引該規則第二百五十九規定，終止上揭借用宿舍契約，自此，被告即無再占用
    系爭房屋所坐落土地之合法權源，從而，原告依民法第七百六十七條前段規定請
    求被告拆除其所改建之系爭房屋，並返還所坐落基地如主文第一項所示，自屬於
    法有據，應予准許。
三、又事務管理規則於七十二年四月二十九日修正，修正後之宿舍分類並無「眷屬宿
    舍」一項，行政院人事行政局雖於七十四年五月十八日以台七四人政肆字第一四
    九二七號函第三項明示：『於事務管理規則修正前配住，於修正後退休之人員，
    其所配住宿舍係修正前規則所定之眷屬宿舍，亦准予續住至宿舍處理為止』，然
    該「宿舍」之使用仍應遵守事務管理規則第九編之相關規定，非謂使用人得恣意
    使用宿舍，不受相關規定之拘束。本件既經本院認定原告依事務管理規則第二百
    五十九條規定終止上揭借用宿舍契約，是被告聲請向台北縣警察局三峽分局函查
    系爭房屋在七十六年七月被告受處分前後之管理情形一節，委無必要，併此敘明
    。
四、又按無法律上原因而受利益，致他人受損害者，應返還其利益，民法第一百七十
    九條前段定有明文。又無權占有他人土地、房屋，可能獲得相當於租金之利益，
    為社會通常之觀念，最高法院六十一年度台上字第一六九號著有判例。查被告為
    上揭宿舍之借用人，並將宿舍改建，經原告於九十年二月一日言詞辯論期日終止
    借用契約，自此，被告即無再占用上揭房屋所坐落土地之合法權源，已認定如上
    述，從而，本件被告自原告終止借用契約之九十年二月一日起即無權占有系爭土
    地，而消極減免其應支付使用該土地之代價，而受有利益，致原告受有損害，是
    原告依不當得利法律關係請求被告返還無權占有土地期間相當於租金之利益，洵
    無不合。又被告於言詞辯論終結前既仍繼續占用系爭土地，顯有經本件判決後仍
    不自動履行之虞，是依民事訴訟法第二百四十六條規定之同一理由，原告請求被
    告應自九十年二月一日起至返還土地之日止，按月賠償原告相當於租金之損害金
    ，為有理由（金額詳如理由五）。又因原告於九十年二月一日言詞辯論期日始終
    止借用契約，自此，被告始無再占用上揭房屋所坐落土地之合法權源，被告於該
    日之前占用土地尚非無理由，則原告併請求起訴前五年合計三十四萬四千八百八
    十八元之相當於租金之不當得利，為無理由，不能准許。
五、再按城市地方土地之租金以不超過其申報地價年息百分之十為限，亦為土地法第
    一百零五條、第九十七條第一項所明定。而所謂土地價額，土地法施行法第二十
    五條規定，係指法定地價而言，即依土地法第一百四十八條規定，係土地所有人
    依該法規定所申報之地價。查系爭土地八十九年度之申報地價為每平方公尺九千
    九百元，有地價證明書在卷可稽，是原告以上開申報地價作為相當於租金之損害
    之計算基準，為有理由。查原告所有上開土地距台北縣樹林火車站約五百至七百
    公尺，步行約十分鐘，且出入巷道不寬，業經本院至現場勘驗屬實，有勘驗筆錄
    在卷可按及原告提出之民事更正狀所附照片及街道圖可佐，復審酌系爭土地所在
    位置及利用情形等情狀，應以申報地價總額年息百分之六作為相當於租金之損害
    之計算基準為適當。從而依上開說明規定計算，原告得請求被告自原告終止借用
    契約之九十年二月一日起至返還土地日止受有相當於租金之四千一百七十元之不
    當得利 (9900 x 84.25x0.06  x1/12=4170，元以下四捨五入)。原告逾此之請求
    ，為無理由，應予駁回。
六、本件事實已臻明確，兩造其餘攻擊防禦方法及證據經予審酌，核與判決結果不生
    影響，爰不再逐一論述，併此敘明。
七、茲因本院認原告先位之聲明為有理由，業如前述，是其備位之請求已無審究之必
    要，併此敘明。
丁、假執行之宣告﹕
    原告陳明就主文第一項部分願供擔保請准為假執行之宣告，被告亦陳明願供擔保
    請准免為假執行，經核均無不合，爰酌定相當擔保金額分別准許之。
戊、據上論結，原告之訴為一部有理由，一部無理由，應依民事訴訟法第七十九條但
    書、第三百九十條第二項、第三百九十二條，判決如主文。
中      華      民      國    九十      年      三      月    二十七    日
                                    臺灣板橋地方法院民事第三庭
~B法      官  李昭融
右為正本係照原本作成
如對本判決上訴，須於判決送達後二十日內向本院提出上訴狀。
中      華      民      國    九十      年      四      月      二      日
~B法院書記官  陳蒼仁


司法院資訊處製作；財團法人民間司法改革基金會備份。
